【裁判字號】    96,簡,169
【裁判日期】    970613
【裁判案由】    損害賠償
【裁判全文】
臺灣士林地方法院民事判決
原      告  乙○○
                        3樓
            甲○○
上二人共同
法定代理人  丙○○
            己○○
被      告  丁○○
                        之6
上列當事人間損害賠償事件，本院於民國97年5 月26日言詞辯論
終結，判決如下：
    主      文
被告應給付原告各新臺幣貳萬伍仟元，及自民國96年10月11日起
至清償日止，按年息百分之五計算之利息。
原告其餘之訴駁回。
訴訟費用由被告負擔四分之一，餘由原告負擔。
本判決第一項得假執行。但被告如各以新臺幣貳萬伍仟元為原告
預供擔保或將上開金額提存後，得免為假執行。
原告其餘假執行之聲請駁回。
    事實及理由臺、程序部分：
一、按訴狀送達後，原告不得將原訴變更或追加他訴。但請求之
    基礎事實同一、擴張或減縮應受判決事項之聲明或不甚礙被
    告之防禦及訴訟之終結者，不在此限。民事訴訟法第255 條
    第1 項第2 款、第3 款、第7 款定有明文。查原告起訴時，
    起訴狀所載訴之聲明第1 項為：「被告應賠償原告新臺幣20
    萬元，並自民國94年6 月11日起至清償日止，按年息百分之
    五計算之利息。」等語，嗣其於96年10月17日言詞辯論期日
    ，確認訴之聲明第1 項為被告應給付原告各新臺幣10萬元，
    並將遲延利息之計算起迄時點更正為「自起訴狀繕本送達被
    告之翌日起至清償日止，按年息百分之五計算之利息。」，
    就遲延利息部分，核僅係減縮應受判決事項之聲明，亦無礙
    於被告之防禦及訴訟之終結，依照上開規定，原告所為訴之
    變更尚無不合，應予准許。
二、次按當事人適格，乃當事人就具體特定之訴訟，得以自己名
    義為原告或被告之資格，原告主張其為訴訟標的法律關係之
    權利主體，或主張他造為訴訟標的法律關係之義務主體，當
    事人即為適格，至其是否確為義務人，乃訴訟標的法律關係
    在實體上有無理由問題，非為當事人適格之欠缺。本件原告
    乙○○、甲○○主張依據民法第195 條規定，對被告有損害
    賠償請求權，而求為給付損害賠償，核其主張乃以其本人為
    權利者、被告為義務者而為請求，即為適格之當事人，至其
    訴有無理由，則為實體問題。被告抗辯稱乙○○、甲○○於
    本件訴訟非適格之當事人云云，容有誤會。
貳、實體部分：
一、原告起訴主張：原告乙○○、甲○○係被告丁○○之外甥（
    被告為原告之母己○○之妹），原告於94年6 月11日偕同母
    親己○○至臺北市○○區○○路2 段201 之129 號1 樓原告
    之祖父戊○○住處，當時原告乙○○、甲○○在房間內看電
    視，被告推門進入房間欲取水飲用，乙○○見狀即向甲○○
    說「你怎麼放小阿姨進來」等語，被告聞言大怒，便以「幹
    你娘」、「操你媽」、「沒教養」等語不斷辱罵乙○○、甲○○，前後約20餘分鐘，並將乙○○、甲○○推趕出房間，
    更將乙○○推打出客廳大門，並將大門鎖上，不讓乙○○進
    門，而甲○○為自閉症患者，受到三字經辱罵及目睹乙○○
    遭推打出門外，十分害怕，即向母親己○○求救，惟被告仍
    不放過甲○○，依然動手欲將甲○○推出客廳大門，己○○
    為保護甲○○，遂將被告推開，被告竟衝向攻擊己○○，進
    而發生扭打，致雙方受傷。原告之母己○○與被告互毆部分
    ，雙方相互提起刑事訴訟，業經鈞院以94年度易字第1044號
    判處2 人均拘役40日，復經臺灣高等法院以95年度上易字第
    1393號判決駁回2 人之上訴而確定在案。而被告雖前向鈞院
    聲請通常保護令，惟經鈞院以94年度家護字第511 號及95年
    度家護抗字第3 號裁定駁回確定在案。上開判決及裁定，均
    提及被告確實以三字經咒罵原告。又原告之祖父戊○○前於
    警詢、檢察官偵查及鈞院94年度易字第1044號傷害案件調查
    時，均證稱被告確實以三字經咒罵原告，並動手將乙○○推
    打出客廳大門外。另乙○○前於警詢、鈞院94年度家護字第
    511 號通常保護令事件調查時，亦證稱被告有以「幹你娘」
    、「操你媽」、「沒教養」等三字經不斷咒罵原告，並動手
    將乙○○推打出客廳大門外，以致其當時甚為恐懼。被告為
    原告之姨母，明知甲○○患有自閉症，竟仍惡意以暴力之言
    語及行為加害原告，致其等心理上極大恐懼，甲○○更因此
    到醫院接受5 個月之心理治療。被告對原告惡意傷害，迄今
    無絲毫悔意，更多次在法庭上嘲笑原告，為此依民法第195
    條規定，請求被告賠償原告所受精神上之損害等語。並聲明
    ：(1)被告應賠償原告各新臺幣（下同）10萬元，及自起訴狀
    繕本送達被告之翌日起至清償日止，按年息百分之五計算之
    利息。(2)原告願供擔保，請准宣告假執行。(3)訴訟費用由被
    告負擔。
二、被告則辯稱略以：原告乙○○、甲○○若受被告毆打成傷，
    則應提出驗傷單等為證。又原告指稱遭被告以「幹你娘」、
    「操你媽」、「沒教養」等穢語辱罵，亦應由原告提出錄音
    證明之，且證人戊○○並未於庭訊時證明此情。被告頭部正
    中央遭原告母親攻擊，鮮血遍地，全身衣物沾滿血跡，遭受
    攻擊者為被告，若被告係原告母親所稱施以暴力攻擊之人，
    則原告母親不可能僅輕微受傷。再者，於自閉症小孩前以瓷
    碗攻擊被告頭部正中央，致被告頭部血流滿地，正常小孩均
    會受驚，更何況為自閉兒，是以原告甲○○為此就醫，亦與
    原告母親攻擊被告造成被告受傷之事實完全無關。另被告於
    警訊時從未承認戊○○、乙○○作為證人，故渠等之證詞不
    足採納等語。並聲明：(1)原告之訴駁回。(2)訴訟費用由原告
    負擔。
三、本院得心證之理由：
  (一)原告主張其等於94年6 月11日，在祖父戊○○住處，因被告
    認其等態度不佳，遂以「幹你娘」、「操你媽」、「沒教養
    」等穢語辱罵其等，且將其等趕離房間，甚至推趕乙○○至
    大門外，使其無法進門，致其等身心受創，原告甲○○甚且
    需至醫院接受心理治療等情，業據提出中華民國身心障礙手
    冊、臺北縣立板橋醫院病歷、心理治療與衡鑑轉介單、心理
    治療摘要、本院94年度易字第1044號刑事判決、臺灣高等法
    院95年度上易字第1393號刑事判決、本院94年度家護字第
    511 號通常保護令、95年度家護抗字第3 號裁定等影本各1
    件為證。被告則否認其有何毆打、辱罵原告之情形，並以前
    揭情詞置辯，是本件所應審究者厥為被告究有無於上揭時、
    地以「幹你娘」等穢語辱罵原告2 人？經查：
    1.證人即原告之祖父、被告之父戊○○前於警詢時已證稱：
      「因為丁○○罵我外孫乙○○跟甲○○，己○○過來阻止
      而發生爭吵。」等語；嗣於檢察官偵查時亦證稱：「小孩
      子講了一句話，小女兒就不高興，就罵我的外孫。」等語
      （均見臺灣士林地方法院檢察署94年度偵字第8648號偵查
      卷第15頁、第35頁）。復於本院94年度易字第1044號刑事
      案件審理時證述：「（問：94年6 月11日下午3 時許發生
      何事？）二個女兒都來我家看我，我叫丁○○去我房間拿
      礦泉水，我的2 個孫子在裡面，其中一個看到丁○○說妳
      怎麼又來了，丁○○說這是我家為何不能來，丁○○就把
      2 個孩子推出去，丁○○出來在客廳坐在我旁邊，丁○○
      一直罵沒有管教，我就又進房間去用電腦，不久我聽到碗
      破的聲音，我出來看到她們2 人擠在冰箱那裡，己○○的
      背靠在冰箱上，丁○○用手推她，她們2 人身上都有血，
      地板、冰箱到處都是血，我說快點放手，否則我要打人，
      之後如何我不知道，我有勸她們要和解，但她們都不同意
      。」、「（問：丁○○是否有用三字經罵己○○母子三人
      ？）有。」、「（問：丁○○是否把乙○○推出客廳大門
      外，關上門，不讓乙○○進門？）有，有推出房門，也有
      推出客廳大門外。」等語綦詳（見本院94年度易字第1044
      號案卷第47頁、第48頁）。並於本件審理時到庭證稱：「
      （問：94年6 月11日兩造在臺北市○○路○ 段201 之129
      號發生爭執，你有無在場？）當天被告到我房間拿礦泉水
      喝，原告在房間裡面，問被告說妳怎又來了，被告就罵兩
      個原告，叫他們出去，說他們是客人，原告就跑出去，被
      告就到客廳坐，被告又用混蛋、王八蛋罵原告2 人，然後
      被告跑到廚房，我聽到響的聲音，我去看到己○○與被告
      推來推去‧‧‧。」、「（問：當天被告有無用三字經罵
      原告？）我沒有聽到。」、「（問：當天被告有無用操你
      媽、幹你媽老雞巴這些話罵原告？）我記不起來。」、「
      （問：當天被告是否連續罵2 、30分鐘？）我記不起來。
      」、「（問：當天被告有無用沒教養罵原告？）我記不起
      來。」等語在卷（見本院97年5 月26日言詞辯論筆錄）。
      按證人為原告之祖父、被告之父，其與兩造皆屬骨肉至親
      ，親情相連，苟非確有其事，衡情殊無偏袒原告而故為不
      利於被告陳述之必要，所證應可採信。又證人於本院審理
      中，就本件事發之部分經過雖證稱記不起來，然證人為13
      年6 月9 日生，現已84歲，而本件事發於3 年前，則其現
      今就事發經過無法為詳盡之描述，亦不違常情，惟其既已
      於警詢、檢察官偵查及本院94年度易字第1044號傷害案件
      時，分別證稱被告因認原告出言不遜，而責罵原告、有罵
      原告沒管教及有以三字經罵原告等情，核與原告主張之上
      開事實大致相符。再原告乙○○於警詢及本院94年度家護
      字第511 號通常保護令審理時均證稱被告於上揭時地以三
      字經「幹你娘」、「操你媽」辱罵伊。參以被告前於上述
      刑事案件警詢時自承有推甲○○，並於檢察官偵查時坦承
      當時曾指責小孩10幾分鐘等語（見臺灣士林地方法院檢察
      署94年偵字第8648號偵查卷第13頁、第36頁），益證原告
      之主張為真。
    2.綜上，被告辯稱未辱罵原告云云，核與事實不符，尚無可
      採。原告主張於上揭時、地遭被告辱罵，致身心受創，應
      非虛情，堪信為真。
  (二)按因故意、過失不法侵害他人之權利者，負損害賠償責任。
    又不法侵害他人之身體、健康、名譽、自由、信用、隱私、
    貞操，或不法侵害其他人格法益而情節重大者，被害人雖非
    財產上之損害，亦得請求賠償相當之金額。民法第184 條第
    項、第195 條第1 項前段分別定有明文。是名譽被侵害者，
    得依據上揭規定，請求行為人給付損害賠償。而名譽有無受
    損害，應以社會上對個人評價是否貶損作為判斷之依據，苟
    其行為足以使他人在社會上之評價受到貶損，不論其為故意
    或過失，均可構成侵權行為，其行為不以廣布於社會為必要
    ，僅使第三人知悉其事，亦足當之（最高法院90年度臺上字
    第646 號判例意旨參照）。本件被告確於上開時、地，連續
    以「幹你娘」、「操你媽」、「沒教養」之言語辱罵原告，
    當時復有原告之母及祖父在場耳聞，從客觀評價而論，應認
    足以貶損原告在社會上憑信之名譽，即屬不法侵害原告名譽
    之行為，揆諸前揭法文，被告自應對原告因此所受非財產上
    之損害，負侵權行為損害賠償責任。又被告縱係因原告出言
    不遜而為上開行為，因無卸於其行為具有不法侵害之判斷，
    即不能因此解免其賠償責任。惟原告甲○○所稱其患有自閉
    症，因被告上開行為而至醫院接受5 個月之心理治療云云，
    雖據提出身心障礙手冊、臺北縣立板橋醫院病歷、心理治療
    與衡鑑轉介單、心理治療摘要等件為證，但該等文件客觀上
    僅得證明其有接受心理治療之事實，而其本即患有自閉症，
    自不能逕認其上開心理治療與被告侮辱行為間有何因果關連
    ，即不得責令被告對此一併負責。
  (三)次按非財產上損害之金錢賠償，乃就人格權遭受侵害者精神
    上之痛苦，以金錢予以賠償，其金額之多寡，應斟酌雙方之
    身分、地位、資力與加害之程度及其他各種情形核定相當之
    數額。而其金額是否相當，自應依實際加害情形與被害人所
    受之痛苦及雙方之身分、地位、經濟狀況等關係決定之，最
    高法院85年度臺上字第460 號判決意旨可資參照。本件原告
    因被告侮辱行為，致其客觀上之社會地位、信用評價受有貶
    損，乃名譽權受有侵害，衡諸常情，受害者因名譽貶損低落
    ，精神上必定受有痛苦。查原告乙○○、甲○○現年13、11
    歲，分別就讀國中一年級、國小五年級，現與父母同住；被
    告則未婚，教育程度為二專畢業，現為景文科技大學在職進
    修班學生，並無其他工作，目前獨居，所住房屋為其名下，
    房屋貸款4 、5 百萬元，每月繳納本息2 萬多元等情，業據
    兩造陳明在卷且互不爭執（見本院96年10月17日言詞辯論筆
    錄）。另本院依職權調取兩造之財產所得資料，原告乙○○
    於95年度有郵局存款利息所得3 筆，金額共13,890元，名下
    有投資1 筆，財產總額為50,000元；原告甲○○則有郵局存
    款利息所得2 筆，金額共17,122元，名下亦有投資1 筆，財
    產總額為50,000元。被告於95年度有所得132,909 元，名下
    有房屋2 棟、土地3 筆、投資5 筆，財產總額為8,497,318
    元，有卷附之稅務電子閘門財產所得調件明細表可稽。本件
    被告以穢語責罵原告，固無足取，惟原告對身為長輩之被告
    出言不遜，以致衍生本件風波，亦有不是之處。本院審酌本
    件事發之原因、被告行為之態樣、手段、原告精神上所受之
    痛苦及兩造之身分、地位、經濟狀況、教育程度等一切情狀
    ，認被告應賠償原告之非財產上損害賠償，應各以25,000元
    為適當，原告請求被告給付，於此範圍內，應認有據，逾此
    所為請求，則屬無據，不應准許。
四、從而，原告本於侵權行為法律關係，依民法第195 條第1 項
    規定，請求被告給付非財產上之損害賠償每名原告各25,000
    元，及自起訴狀繕本送達被告之翌日即96年10月11日起至清
    償日止，按年息百分之五計算之利息，為有理由，應予准許
    ；逾此範圍之請求，則無理由，應予駁回。
五、本件係適用簡易程序所為被告敗訴之判決，且所命給付之金
    額未逾50萬元，依民事訴訟法第389 條第1 項第3 款、第5
    款規定，應依職權宣告假執行。至原告其餘假執行之聲請，
    因該部分訴之駁回而失所依據，應予駁回。又被告雖未聲請
    免為假執行，惟基於衡平原則，爰依職權酌定擔保金額，宣
    告被告預供擔保後，得免為假執行。
六、本件事證已臻明確，兩造其餘主張陳述及所提之證據，經審
    酌均與判決結果不生影響，爰不一一論列，附此敘明。
七、據上論結，本件原告之訴為一部有理由、一部無理由，依民
    事訴訟法第79條、第389 條第1 項第3 款、第5 款、第392
    條第2 項，判決如主文。
中    華    民    國    97    年    6     月    13    日
                  家事法庭  法  官  陳文通
以上正本證明與原本無異。
如對本判決上訴，應於判決送達後20日內向本院提出上訴狀。
中    華    民    國    97    年    6     月    13    日
                            書記官  劉奕湘


司法院資訊處製作；財團法人民間司法改革基金會備份。
